【裁判字號】    95,上訴,336
【裁判日期】    950606
【裁判案由】    妨害自由
【裁判全文】
臺灣高等法院臺南分院刑事判決         95年度上訴字第336號
上  訴  人  臺灣臺南地方法院檢察署檢察官
被      告  甲○○
選任辯護人  莊美貴律師
上列上訴人因被告妨害自由案件，不服臺灣臺南地方法院94年度
訴字第1534號中華民國95年2月6日第一審判決（起訴案號：臺灣
臺南地方法院檢察署94年度偵字第 12923號），提起上訴，本院
判決如下：
    主  文
上訴駁回。
    理  由
壹、關於證據能力方面
一、被告之辯護人雖以：告訴人方泰元、乙○○於警詢之供述，
    係審判外之陳述，無證據能力等語。
二、惟查證人即告訴人方泰元、乙○○於本案原審審理時，業經
    其等到庭具結詰問作證，且為與警詢筆錄相同之陳述，則本
    院自以其在法院審判中所為之供述為證據，自不再探究其等
    警詢筆錄證據能力之有無，併予敘明。
貳、實體方面
一、公訴意旨略以：被告甲○○因與告訴人方泰元有債務糾紛，
    乃夥同姓名年籍不詳之二名成年男子，共同基於非法剝奪他
    人行動自由之犯意聯絡，於民國94年 6月27日15時30分許，
    迄於同日16時30分許止，在臺南縣新市鄉○○村○○路31號
    旁之土地公臭豆腐店內，共同包圍方泰元及其友人即告訴人
    乙○○，且由甲○○及前開不詳男子其中一人，分別以徒手
    壓制方泰元、乙○○之肩膀，及撥開渠等手機與機車鑰匙之
    方式，而剝奪方泰元及乙○○之行動自由；甲○○於上開妨
    害自由過程中，並向方泰元辱罵三字經及恐嚇稱：如不處理
    債務就要打伊、要叫飆車族來打伊，要伊東西快一點吃，等
    一下才有東西吐等語。嗣為方泰元、乙○○乘隙離去並報警
    處理。案經方泰元、乙○○訴由臺南縣警察局善化分局報告
    臺灣臺南地方法院檢察署檢察官偵查起訴。因認被告涉犯刑
    法第302條第1項之非法剝奪他人行動自由罪嫌等語。
二、按犯罪事實應依證據認定之，無證據不得認定犯罪事實；又
    不能證明被告犯罪者，即應諭知無罪之判決，刑事訴訟法第
    154條第2項、第301條第1項分別定有明文。次按刑事訴訟法
    第161條已於91年2月8日修正公布，其第1項規定：檢察官就
    被告犯罪事實，應負舉證責任，並指出證明之方法。因此，
    檢察官對於起訴之犯罪事實，應負提出證據及說服之實質舉
    證責任。倘其所提出之證據，不足為被告有罪之積極證明，
    或其指出證明之方法，無從說服法院以形成被告有罪之心證
    ，基於無罪推定之原則，自應為被告無罪判決之諭知（最高
    法院92年台上字第 128號判例要旨參照）。又認定不利於被
    告之事實，須依積極證據，苟積極證據不足為不利於被告事
    實之認定時，即應為有利於被告之認定，更不必有何有利之
    證據（最高法院32年上字第816號判例要旨參照）。
三、公訴及上訴意旨認被告涉犯上開妨害自由之犯行，係以：(一)
    告訴人即證人方泰元、乙○○二人之指述；(二)被告與告訴人
    方泰元二人間確存有債務糾紛等情為其論罪依據。
四、訊據被告甲○○固坦白承認：當日因債務問題，曾到上開店
    址之事實，惟堅決否認有何妨害告訴人二人行動自由之犯行
    ，並辯稱：伊係代告訴人方泰元向案外人方源調借現金新臺
    幣五十五萬元，案發當日下午，證人楊富任在上開臭豆腐店
    內，持法院判決書向告訴人方泰元索討該筆借款，而方泰元
    稱已將借款交付被告，伊接獲楊富任電話後即趕往現場澄清
    未收到該筆借款，澄清完即離開，並未妨害告訴人二人之行
    動自由等語。
五、公訴人雖舉出告訴人即證人方泰元、乙○○二人以證明被告
    確有上開妨害自由犯行，惟查：
  (一)按告訴人之告訴，本以使被告受刑事訴追為目的，故其陳述
    是否與事實相符，自應調查其他證據，以資審認，苟其所為
    攻擊之詞，尚有瑕疵，則在此瑕疵未予究明以前，即不能遽
    採為斷罪之基礎（最高法院52年台上字第1300號、61年台上
    字第3099號判例要旨參照）。
  (二)經細觀告訴人方泰元、乙○○之指證內容如下：
    (1)證人即告訴人方泰元、乙○○於檢察官偵查中雖均證稱：
      被告甲○○與友人係於當天下午三點半，一到就圍住我們
      ，大概是四點半伊二人才脫離他的控制離去，妨害自由的
      時間約一個小時，在這一個小時的時間，他們也對伊二人
      罵三字經和恐嚇等語 (見偵查卷第36頁)。
    (2)證人即告訴人方泰元於原審審理時證稱：伊和友人即證人
      乙○○剛進臭豆腐店點了臭豆腐，臭豆腐還沒上菜，甲○
      ○及另外兩個人就尾隨進來，甲○○及另外兩個人問伊欠
      方源的錢要不要還，伊告以已經處理好了，而且伊也沒向
      方源借錢，伊當時係向被告甲○○借錢，但是他們一來就
      拿出判決書放在桌上，就一直問伊何時要還錢，甲○○及
      另一名不詳姓名之人並出言辱罵伊，伊和乙○○要站起來
      ，他們不讓伊二人起來，後來伊二人在店外要騎車離開，
      他們三人又將摩托車鑰匙拔掉也不讓我們走，伊之友人乙
      ○○當警衛晚上六點要上班，那時已經很晚，乙○○要打
      電話，他們也不讓他打電話，整個過程約一個多小時，後
      來伊和甲○○等人談好要調解，甲○○才先開車離開，另
      外兩個人也隨後開一部賓士車離開，而甲○○等三人在店
      內不讓伊二人站起來，及在店外不讓伊騎車及打電話時，
      乙○○均在伊之旁邊周圍等語 (見原審卷第62至69頁）。
    (3)證人即告訴人乙○○則證稱：伊於當日陪同告訴人方泰元
      開庭後即前往臭豆腐店，之後即有二個不認識的人和甲○
      ○走進來跟方泰元談論債務問題，當時伊和方泰元面對面
      坐著，而甲○○等人一進來有拍伊之肩膀且不讓伊離開，
      而伊在店內被拍肩膀後，仍坐在位子上，而甲○○他們已
      經和方泰元在店外吵了，因此伊不知他們如何對方泰元妨
      害自由，當時在店內甲○○等三人不讓伊二人離開的時間
      約有一小時左右，而這段期間，甲○○和一不詳姓名之人
      和方泰元在店外很大聲的講話，因相隔有一段距離，因此
      伊未看到甲○○等人是否有撥開方泰元之機車鑰匙，而伊
      和另一名不詳姓名之人在店內，伊當時要打機，該不詳姓
      名之人也不讓伊打，直到甲○○和方泰元達成協議，甲○
      ○三人一起離開後，伊才從店內出去，伊未看到甲○○等
      人是如何離開的等語（見原審卷第69至74頁）。
    (4)互核告訴人方泰元、乙○○所為之上開指述，告訴人就案
      發之時，其二人在店內、店外之相關位置之證述，證人方
      泰元證稱：甲○○等三人在店內不讓伊二人站起來，及在
      店外不讓伊騎車及打電話時，乙○○均在伊之旁邊周圍等
      語；而證人乙○○卻證稱：伊在店內被拍肩膀後，仍坐在
      位子上，而甲○○他們已經和方泰元在店外吵了，因此伊
      不知他們如何對方泰元妨害自由，當時在店內甲○○等三
      人不讓伊二人離開的時間約有一小時左右，而這段期間，
      甲○○和一不詳姓名之人和方泰元在店外很大聲的講話，
      相隔有一段距離等語，其等二人所證述之情節，已有不符
      。再者，就被告甲○○如何對告訴人二人為妨害自由之動
      作及為恐嚇之言語部分，證人方泰元證稱：係甲○○及另
      一名不詳姓名之人出言辱罵伊，伊和乙○○要站起來，他
      們不讓伊二人起來，後來伊二人在店外要騎車離開，他們
      三人又將摩托車鑰匙拔掉也不讓伊二人離開等語；而證人
      乙○○卻證稱：伊在店內被拍肩膀後，仍坐在位子上，而
      甲○○他們已經和方泰元在店外吵了，因此伊不知他們如
      何對方泰元妨害自由，且因相隔有一段距離，因此伊未看
      到甲○○等人是否有撥開方泰元之機車鑰匙等語，二者所
      述亦有出入。另就被告甲○○等人離開之先後部分，證人
      方泰元證稱：後來伊和甲○○等人談好要調解，甲○○才
      先開車離開，另外兩個人也隨後開一部賓士車離開等語；
      而證人乙○○卻證稱：直到甲○○和方泰元達成協議，甲
      ○○三人一起離開後，伊才從店內出去，伊未看到甲○○
      等人是如何離開的等語，顯然矛盾。
  (三)綜參上情，經核上開證人即告訴人方泰元、乙○○二人就其
    二人在案發之時之店內、店外之相關位置、被告係以何方式
    對告訴人二人為妨害自由及恐嚇之犯行及被告與另二名不詳
    姓名之人士係如何離開上開臭豆腐店等犯罪重要情節之證述
    ，均大不相同；而證人乙○○亦證稱：伊和告訴人方泰元係
    十幾年之交情等語，是伊自不可能故為與告訴人方泰元不相
    同之證詞，足認本件告訴人方泰元、乙○○二人之指訴及證
    述顯有上開重大瑕疵，自難徒憑告訴人方泰元、乙○○之唯
    一指訴採為被告不利之認定。
六、又查：
  (一)證人楊富任於原審審理時到庭結證稱：伊是透過案外人方源
    之介紹認識被告甲○○，因告訴人方泰元曾透過甲○○跟方
    源借錢，而方源於九十四年五月間請伊幫忙處理該筆債務，
    之後就該金錢案件在臺灣臺南地方法院新市簡易庭開庭，甲
    ○○打電話告訴伊，要伊一起去開庭，開庭後伊看到方泰元
    騎機車，就和朋友開車跟過去，最後就跟到臭豆腐店內，伊
    隨後將判決書交給方泰元，並問他是否有跟方源借錢及何時
    還錢，方泰元回答說他沒有欠人錢，並說這筆錢已經拿給甲
    ○○，之後伊就打電話給甲○○說「方泰元已經將錢拿給你
    了，為何你說沒收到錢」並請甲○○過來澄清，後來甲○○
    於約十分鐘即過來，且說「沒有拿到錢」，甲○○並告訴方
    泰元說「有欠人家錢就還給人家，不要把事情推到他身上」
    ，然後甲○○約五分鐘後即離開現場，而甲○○在現場並未
    與方泰元有肢體上的衝突，之後伊再和朋友一起離開現場，
    亦未和方泰元有何爭執或不讓方泰元打電話之情形等語（原
    審卷第52至56頁）；證人即上開豆腐店之員工余美英亦具結
    證稱：94年6月27日，方泰元、乙○○先到店內，接著楊富
    任及他的朋友進來，他們幾個人講話很大聲，但因店內有十
    幾名客人，且中間隔著一棵大樹，因此伊未聽到他們說話的
    內容，再隔至少十分鐘甲○○才進來，因甲○○到過店內幾
    次，因此伊對甲○○有印象，而甲○○在店內停留約五、六
    分鐘，沒有吃東西就走了，甲○○在店內沒有罵人也沒講髒
    話，也沒有和其他人有互相拉扯或肢體衝突，伊不知道他們
    談話內容及狀況，後來楊富任離開前還跟伊打個招呼，並說
    ：「不好意思，講話聲較大」等語（見原審卷第57至59頁）
    。則互核上開證人二人就被告甲○○與楊富任、方泰元、乙
    ○○等人在店內互動情形之證述大致相符，且證人余美英係
    臭豆腐店之員工，與被告及告訴人二人均無恩怨，其上開證
    言確有相當之可信性。是足認證人楊富任係夥同不詳姓名之
    友人共同為案外人方源向告訴人方泰元索討借款，並電告被
    告甲○○前來協助處理，而被告甲○○則係於證人楊富任進
    入店內約十分鐘後始前來，並無積極證據足以證明其在上開
    店內確有與告訴人二人發生言語或肢體上之衝突或其他恐嚇
    之言語，亦無積極證據足以證明其有對告訴人二人以徒手壓
    制或撥開告訴人二人之手機、機車鑰匙而剝奪告訴人二人行
    動自由等情，甚為明確。
  (二)參互上開證言以觀，非但未能證明告訴人之指證情節為真，
    反足徵被告所辯：伊接獲楊富任電話後即趕往現場澄清未收
    到該筆借款，澄清完即離開，並未妨害告訴人二人之行為等
    語，與事實較為接近，堪予採信。
  (三)至證人方源於原審審理時所為之證詞，僅能認定其與告訴人
    方泰元二人之債務糾紛，並曾委託證人楊富任代為處理債務
    等情；證人林金美於原審審理時之證詞，固可認定告訴人方
    泰元之妻吳美慧曾打電話給甲○○要求不要索討借款等情；
    而證人即警員鄭志勇之證詞，亦僅能認定林金美確曾接獲一
    名女士一再打電話要求處理債務之問題等情（上開證詞均詳
    原審法院94年1月18日審判筆錄)。然上開證人之證詞均與本
    件被告犯罪事實無關，亦不足以作為有利或不利被告之證據
    ，併此敘明。
七、綜上所述，檢察官所提出之上開證據，均不足為被告有罪之
    積極證明。此外，復查無其他積極證據足資證明被告有上開
    之犯行，原審認為不能證明被告犯罪，判決諭知被告無罪。
    本院核其認事用法均無不當。檢察官上訴意旨所指摘各節，
    經查亦非有據，已如前述，是檢察官上訴，為無理由，應予
    駁回。
參、適用之法律：刑事訴訟法第368條。
本案經檢察官徐松奎到庭執行職務。
中    華    民    國    95    年    6    月     6     日
                  刑事第四庭    審判長法  官   吳志誠
                                      法  官   林勝木
                                      法  官   蔡美美
以上正本證明與原本無異。
檢察官如不服本判決應於收受本判決後十日內向本院提出上訴書
，其未敘述上訴理由者並得於提起上訴後十日內向本院補提理由
書。
                                      書記官    蔡振豐
中    華    民    國    95    年    6     月    6     日


司法院資訊處製作；財團法人民間司法改革基金會備份。
